最高法院民事判決　　　　　　　　　　　　　　　八十六年度台上字第三七六九號
　　上 訴 人　甲○○○
　　　　　　　乙 ○ ○
　　　　　　　陳 文 仁
　　被上訴人　丙 ○ ○
　　　　　　　丁 ○ ○
右當事人間請求確認本票債權不存在等事件，上訴人對於中華民國八十六年四月二十
一日台灣高等法院台南分院第二審更審判決（八十五年度重上更(一)字第二○號），提
起上訴，本院判決如左：
    主  文
原判決廢棄，發回台灣高等法院台南分院。
    理  由
本件上訴人主張：被上訴人丙○○持有伊共同簽發面額新台幣（下同）四百萬元之本
票，係上訴人甲○○○向訴外人杜甘借貸時所開立之保證票，丙○○係惡意且無對
價取得上開本票。又伊係向杜甘借貸，並未提供上訴人陳文仁所有坐落台南市○○
區○○段二七七之五號土地及其上建物即門牌同區○○路○段四六一之二號房屋為丙
○○設定本金四百萬元抵押權，亦未提供上訴人乙○○所有坐落同區○○段二七七之
一三號土地及其上建物即門牌同區○○路○段二一九巷四號房屋為被上訴人丁○○設
定本金五百萬元抵押權，亦未向被上訴人等分別借款四百萬元及五百萬元，此設定抵
押權之行為乃訴外人杜甘未經上訴人甲○○○授權而為之無權代理行為，對上訴人
不生效力等情，爰求為確認上述本票債權、抵押權所擔保之債權均不存在，被上訴人
應塗銷該抵押權設定登記之判決。
被上訴人則以：上訴人係經由訴外人杜甘向伊借款，設定抵押權亦為其所明知，所
借款項尚有九百萬元未清償等語，資為抗辯。
原審維持第一審所為上訴人敗訴之判決，駁回上訴人之上訴，無非以：證人杜甘結
證：「自八十二年六月初開始有金錢往來，至目前為止共向伊借二千六百多萬元，後
來還伊一千萬元，現尚欠伊一千八百多萬元」、「貸與甲○○○之借款，伊係向丙○
○、丁○○二人借調，甲○○○說借十幾天就會還，但後來沒還，說要拿房地產讓伊
抵押，甲○○○知道伊拿的房地產是給錢主抵押，而不是給伊抵押……借給甲○○○
之錢全是伊向錢主借來的」等語。上訴人甲○○○亦自認提供系爭房地予杜甘設定
抵押權並交付四百萬元、五百萬元二紙本票由杜甘向被上訴人借八百萬元以貸與上
訴人，與抵押借款時設定抵押權於何人並無特殊差別之點觀之，並不違背常情，上訴
人主張未授權杜甘將系爭房地設定抵押權予被上訴人，並非可採。上訴人甲○○○
對杜甘之借款債務，已因陳文仁、乙○○之系爭房地設定抵押並為債務人，而轉由
陳文仁、乙○○承擔，杜甘對甲○○○此部分之債權亦因各該抵押權設定，而移轉
由丁○○、丙○○受讓，並因抵押權之設定而發生物權契約之效力。甲○○○向杜甘
借款，杜甘再向被上訴人借款，從中賺取差額，借貸關係原各存於杜甘與甲○
○○，杜甘與被上訴人間，然以被上訴人系爭房地抵押而發生之債權債務關係，已
因債權讓與與債務承擔而存在於兩造間。上訴人主張未收取八百萬元，被上訴人無對
價取得該本票，亦無可採。另上訴人主張系爭房地設定抵押權後交付杜甘用以清償
借款本息之支票，及同面額之本票、甲○○○、乙○○及訴外人楊晴雯等簽發之支票
作為保證票，先後已為杜甘等領取二千一百六十萬四千元，及其清償之一千萬元及
杜甘再提示甲○○○之支票、保證票將近四千萬元，遠逾杜甘所證上訴人欠其二
千六百多萬元乙節，與證人杜甘證稱甲○○○尚欠其一千八百萬元不符。系爭房地
抵押之債權債務關係存在於兩造間，甲○○○交付杜甘之票據縱經其本人或交他人
兌現，均不能證明被上訴人之系爭抵押債權已受清償。由被上訴人兌現者，與抵押債
務金額不符，且丁○○並無兌領支票，而兌現之支票亦在抵押清償日暨本票到期日之
前五個多月，依上訴人提出之原判決附表編號８票據在抵押借款前即有受款人周光沛
之記載，丁○○之子與杜甘素有金錢往來，被上訴人辯稱該等票據屬另外無擔保借
款，堪予採信。如系爭本票債務已清償，被上訴人應無再持有本票之理。證人杜甘
固稱甲○○○還一千萬元，伊就給廖、顏二人共九百多萬元，惟又稱尚欠廖、顏二人
一千多萬元云云，自「尚欠」二字觀之，顯見其還被上訴人九百多萬元，係還杜甘
私人積欠款項，非代上訴人返還積欠被上訴人之抵押借款，況彼時抵押債權債務關係
與杜甘無關，杜甘非抵押債務人，應無返還抵押債務之義務，上訴人主張被上訴
人之抵押債權本息已受償，亦不足採。上訴人請求確認本票及抵押債權不存在及塗銷
抵押權設定登記，於法無據，不應准許等詞。為其判斷之基礎。
按抵押人非必為債務人，此觀民法第八百六十條規定自明。查原審既認甲○○○向杜
甘借款，杜甘再向被上訴人借款，從中賺取差額，其借貸關係各存於杜甘與甲
○○○、杜甘與被上訴人間，因甲○○○未還款，而提供上訴人陳文仁、乙○○所
有系爭房地授權杜甘設定抵押權予被上訴人以為擔保等情。果爾，甲○○○同意授
權者，係提供系爭房地交杜甘設定擔保其自己所欠債務之抵押權，上訴人陳文仁、
乙○○僅為抵押人。則杜甘就系爭房地設定以陳文仁、乙○○為債務人之抵押權內
容，上訴人主張屬無權代理行為不生法效，自屬重要之攻擊方法。原審未於判決理由
項下記載其取捨之意見，已有判決不備理由之違法。復按承擔債務，須有第三人與債
權人訂立承擔債務之契約，或與債務人訂立契約承擔其債務之契約且經債權人承認，
其債務始移轉於該第三人，此觀民法第三百條、第三百零一條自明。本件系爭房地設
定以陳文仁、乙○○為義務人及債務人之抵押權內容，不過表示彼二人以系爭房地抵
押擔保各自對被上訴人所負之債務而已，得否以此即認陳文仁、乙○○承擔甲○○○
所欠之債務﹖即不無推敲研求之餘地。原審未見及此，復未調查審認陳文仁、乙○○
與被上訴人間或與甲○○○間是否訂立債務承擔契約，即為債務承擔之認定，殊嫌率
斷。再者，關於甲○○○之借款債務，證人杜甘證稱：甲○○○向伊借款二千六百
多萬元，後來還伊一千萬元，現尚欠伊一千八百多萬元云云。上訴人則主張其業全部
清償完竣，並提出已兌領之支票為證。被上訴人於原審亦自陳該等票據均由其兌領，
由杜甘轉手，因錢交杜甘借給予上訴人，上訴人還錢時杜甘經手轉交其等云云
（見原審重上字卷第一四一頁反面、第九八－一三三頁、第四○頁）。以該等票據面
額二千餘萬元，連同甲○○○返還杜甘之現金一千萬元而由杜甘交被上訴人之九
百多萬元（見第一審卷第七五頁正、反面），已逾杜甘證述甲○○○所借款項總額
數。則上訴人主張系爭房地抵押擔保之債務均已清償，似非無據。原審疏未注意審酌
上列卷存證據資料，徒以前開理由，遽為不利於上訴人之論斷，於法亦有未合。上訴
論旨，指摘原判決不當，求予廢棄，非無理由。末查，被上訴人丙○○於原審提出面
額共一千八百零八萬元之支票暨退票單（見原審重上字卷第一五二－一七二頁），與
證人杜甘提出者同（見第一審卷第七八－九七頁）。前者以之為甲○○○尚有無擔
保債務，其清償者非本件抵押借款之證據。後者以之為甲○○○尚欠其一千八百多萬
元借款之憑據。同一票據如何能由二人持有且分別為權利之主張﹖其情究竟為何﹖案
經發回，應併予查明，以利判斷。
據上論結，本件上訴為有理由，依民事訴訟法第四百七十七條第一項、第四百七十八
條第一項，判決如主文。
中      華      民      國    八十六    年     十二     月     十九     日
                              最高法院民事第三庭
                                  審判長法官  朱  建  男
                                        法官  許  澍  林
                                        法官  鄭  玉  山
                                        法官  顏  南  全
                                        法官  葉  賽  鶯
      右正本證明與原本無異
                                              書  記  官
中      華      民      國    八十七    年      一      月      三      日
